臺灣嘉義地方法院交通事件裁定　　　　100年度交聲字第578號
原處分機關　交通部公路總局嘉義區監理所
異　議　人　簡坤明
即受處分人
上列受處分人因違反道路交通管理處罰條例案件，對於交通部公
路總局嘉義區監理所民國100年4月6日所為之裁決（嘉監裁字第
裁70-Z8A018605號裁決書），聲明異議，本院裁定如下：
    主  文
原處分撤銷。
簡坤明汽車駕駛人行駛於高速公路，行車速度超過規定之最高速
限，處罰鍰新臺幣參仟伍佰元，記違規點數壹點，並吊扣普通小
型車駕駛執照壹年。
    理  由
一、原處分機關略以：受處分人簡坤明於民國100年1月8日23時
    24分許，駕駛車牌號碼3K-6770號自用小客車，在嘉162線山
    隆公司前，因酒精濃度超過規定標準（酒精呼氣濃度每公升
    0.39毫克），經嘉義縣警察局民雄分局員警當場舉發，該所
    於100年1月10日以嘉監義裁字第裁76-L00000000號裁決書，
    依道路交通管理處罰條例第35條第1項第1款、第24條第1項
    第2款、第68條第2項之規定，裁處受處分人罰鍰新臺幣（下
    同）19,500元，並記違規點數5點，及參加道路交通安全講
    習。受處分人於100年3月10日14時19分許，駕駛車牌號碼40
    0-G7號營業貨運曳引車，行經國道三號南下288.1公里處，
    因行車速限90公里，經員警以科學儀器測得時速102公里，
    超速12公里行駛，為內政部警政署國道公路警察局古坑分隊
    逕行舉發，受處分人依限期到案提出申訴，經向原舉發機關
    查證違規屬實，該所於100年4月6日以嘉監義裁字第裁76-Z8
    A018605號裁決書，依道路交通管理處罰條例第33條第1項第
    1款、第68條第2項規定，裁處受處分人罰鍰3,500元（已於
    100年3月22日繳納），且受處分人前依道路交通管理處罰條
    例第68條第2項記違規點數5點，復於1年內記違規點數達6點
    ，依上揭規定，並吊扣職業聯結車駕駛執照，逾期則依裁決
    書處罰主文規定裁處，於法並無不合等語。
二、本件聲明異議意旨略以：受處分人以開貨運曳引車為業，若
    吊扣聯結車駕照，勢必造成家境陷入困境，影響全家人生計
    ，且受處分人於100年1月8日，酒後係駕駛3K-6770號自用小
    客車，應吊扣自用小客車駕駛執照，請撤銷吊扣駕駛執照處
    分等語。
三、按汽車行駛高速公路及快速公路，應依速限標誌指示，高速
    公路及快速公路交通管制規則第5條第1項前段定有明文。次
    按汽車行駛於高速公路、快速公路或設站管制之道路，不遵
    守使用限制、禁止、行車管制及管理事項之管制規則，而有
    行車速度超過規定之最高速限者，處汽車駕駛人3,000元以
    上6,000元以下罰鍰，並記違規點數1點；違反道路交通管理
    處罰條例第33條第1項第1款規定，大型車行駛高速公路超過
    規定之最高速限未滿20公里，期限內繳納罰鍰或到案聽候裁
    決者，處3,500元罰鍰，道路交通管理處罰條例第33條第1項
    第1款、第63條第1項第1款及違反道路交通管理事件統一裁
    罰基準表亦分別定有明文。
四、按94年12月14日修正前道路交通管理處罰條例第68條原規定
    ：「汽車駕駛人，因違反本條例及道路交通安全規則之規定
    ，受吊扣或吊銷駕駛執照處分時，吊扣或吊銷其持有各級車
    類之駕駛執照」，業經修正為：「汽車駕駛人，因違反本條
    例及道路交通安全規則之規定，受吊銷駕駛執照處分時，吊
    銷其持有各級車類之駕駛執照」，並由行政院於95年2月27
    日以行政院院臺交字第0950082898號令發布定自95年3月1日
    施行。該修正條文之立法說明略以：「原條文將違法或違規
    駕駛人所持有各級車類之駕駛執照一併吊扣或吊銷，失之過
    酷，影響人民工作及生活甚鉅，爰修正之」等語，其立法意
    旨在於最高級車類之駕駛執照係受處分人賴以維生之工具，
    而受處分人駕駛較低級車類之車輛違規受罰，卻一併吊扣其
    最高級車類駕駛執照，對受處分人之工作權及生存權造成極
    大之損害，有違憲法保障人民生存權及工作權之意旨，故應
    予修法解決。又對於維護交通秩序、達成公益目的，尚有其
    他相同有效之手段可資運用，應選擇侵害人民權益最小之手
    段，其一併吊扣其最高級車類駕駛執照係全面剝奪人民賴以
    維生之方式，顯然並非為最輕微之手段，所造成之損害已與
    欲達成目的之利益顯失均衡，亦有違比例原則（司法院大法
    官會議釋字第577號解釋相同意旨參照）。是依前開修正後
    道路交通管理處罰條例第68條規定，受吊扣駕駛執照處分時
    ，不再吊扣其持有各級車類之駕駛執照，僅於受吊銷駕駛執
    照處分時，始吊銷其持有各級車類之駕駛執照，而限縮原條
    文之適用範圍甚明。次按道路交通管理處罰條例第68條又於
    99年5月5日修正，並自99年9月1日施行，而修正後之道路交
    通管理處罰條例第68條增定第2項規定：「領有汽車駕駛執
    照之汽車駕駛人，除駕駛聯結車、大客車、大貨車外之非其
    駕駛職照種類之車輛，違反本條例及道路交通安全規則之規
    定，應受吊扣駕駛執照情形，無因而肇事致人受傷或重傷者
    ，計違規點數5點，但1年內違規點數共達6點以上或再次應
    受吊扣駕駛執照情形者，併依原違反本條例應受吊扣駕駛執
    照處分規定，吊扣其駕駛執照」，其立法理由略以：「鑒於
    本條例前已修正刪除受吊扣駕駛執照處分，吊扣各級駕駛執
    照之規定，為利明確汽車駕駛人駕駛非其駕駛執照種類之車
    輛，違反應受吊扣駕駛執照之處分處理，並在兼顧本條例立
    法意旨下，增訂第2項得緩即予吊扣而採計違規點數及駕駛
    人仍無改正仍再犯違規之應併原吊扣處罰之規定」，益徵汽
    車駕駛人違規駕駛而受吊扣駕駛執照處分時，僅得吊扣違規
    當時所駕駛車輛之駕駛執照，不得再擴大適用而吊扣其持有
    之各級車類之駕駛執照，至為顯明（臺灣高等法院臺中分院
    100年度交抗字第50號裁定意旨參照）
五、經查：
  (一)受處分人於100年1月8日23時24分許，駕駛車牌號碼3K-6770
    號自用小客車，在嘉162線山隆公司前，因酒精濃度超過規
    定標準（酒精呼氣濃度每公升0.39毫克），經嘉義縣警察局
    民雄分局員警當場舉發，原處分機關於100年1月10日以嘉監
    義裁字第裁76-L00000000號裁決書，依道路交通管理處罰條
    例第35條第1項第1款、第24條第1項第2款、第68條第2項之
    規定，裁處受處分人罰鍰19,500元，並記違規點數5點，及
    參加道路交通安全講習等情，此為受處分人所供承，並有舉
    發違反道路交通管理事件通知單、裁決書各1份附卷可稽，
    足見受處分人確有上揭違規事實。
  (二)受處分人於100年3月10日14時19分許，駕駛車牌號碼400-G7
    號營業貨運曳引車，行經國道三號南下288.1公里處，因行
    車速限90公里，經員警以科學儀器測得時速102公里，超速
    12公里行駛，為內政部警政署國道公路警察局古坑分隊逕行
    舉發等情，此為受處分人所供承，並有舉發違反道路交通管
    理事件通知單、裁決書各1份在卷可參，足認受處分人確有
    上揭違規事實，應裁處罰鍰3,500元，並記違規點數1點，且
    受處分人於1年內違規點數共達6點以上，依道路交通管理處
    罰條例第68條第2項規定，應併依原違反本條例應受吊扣駕
    駛執照處分規定，吊扣其駕駛執照。
  (三)公路監理機關依道路交通安全規則第50條第1項發給汽車駕
    駛執照乃授益之行政處分，而駕駛不同車類汽車應取得各該
    類汽車駕駛執照，此觀道路交通安全規則第53條就各類汽車
    駕駛執照予以列舉可知。又為求行政管理之簡便性，基於「
    一人一照原則」，道路交通安全規則第61條規定：「汽車駕
    駛人取得高一級車類之駕駛資格者，應換發駕駛執照，並准
    其駕駛較低級車類之事輛，其規定如下：一、已領有聯結車
    駕駛者，得駕駛大客車、大貨車、代用大客車、大客貨兩用
    車、曳引車、小型車、輕型機器腳踏車。……。」此「換發
    」駕駛執照之授益處分形式上雖僅有一個，惟所授予之利益
    卻有多種，即同時賦予多項不同等級車類之駕駛資格，且各
    該不同等級車類駕駛資格客觀上亦非不可分，故不影響領取
    駕駛執照人換發前之原有權利。本件受處分人領有職業聯結
    車駕駛執照，依前揭規定，自具備駕駛自用小客車資格。
  (四)本件受處分人上開應吊扣駕駛執照之違規行為係發生於100
    年1月8日，自應適用修正後之道路交通管理處罰條例第68條
    規定，該條既已將「吊扣」等字刪除，依照上開說明，受處
    分人受吊扣駕駛執照處分時，自不得再吊扣其持有各級車類
    之駕駛執照，故原處分機關於作成吊扣駕駛執照處分時，應
    就行為人所應吊扣之駕駛執照種類予以限定，始符合依法行
    政原則。而受處分人為本件違規行為時，係駕駛自用小客車
    （普通小型車），揆諸前開說明，其依法所受之處分應為限
    制其駕駛普通小型車之權利，即應吊扣其普通小型車駕駛執
    照，自不能越級限制其駕駛職業聯結車之權利。
  (五)另公路機關因汽車駕駛人取得高一級車類之駕駛資格者，應
    換發駕駛執照，並准其駕駛較低級車類之車輛，而已領有職
    業聯結車駕駛執照者，得駕駛大客車、大貨車、小型車、輕
    型機器腳踏車，於現行實務上基於1人1照原則僅逐級核給汽
    車駕駛執照1張，致持有職業聯結車駕駛執照者，因駕駛普
    通小型車違規，而須吊扣普通小型車駕駛執照時，產生技術
    層面之困難，惟行政機關本應時時因應法令之變更，而精進
    其行政執行成效，斷不得因技術層面之困難，即置立法修正
    通過之條文不予遵守適用，甚或逾越比例原則，逕吊扣其持
    有各級車類之駕駛執照，侵害受處分人之工作權，是此執行
    技術層面之問題，尚難據為原處分並無不當之理由，而苛求
    受處分人容忍。
六、綜上所述，原處分機關未考量道路交通管理處罰條例第68條
    規定之修正意旨與內涵，吊扣受處分人職業聯結車駕駛執照
    ，即有違誤，是本件受處分人異議為有理由。按聲明異議程
    序，屬司法救濟途徑之一環，應由法院審查受處分人所涉之
    違規事實是否成立、原處分所適用之法條是否正確及裁罰是
    否適當等事項，準此，法院負有司法審查之作用，對原處分
    失當時，應自為處分（臺灣高等法院98年法律座談會刑事類
    提案第23號研討結果參照）。雖受處分人僅請求撤銷吊扣駕
    駛執照之處分，惟原處分既有上揭不當之處，應由本院以裁
    定將原處分撤銷，就罰鍰、記違規點數等處罰效果，一併重
    新諭知，自為裁定如主文第2項所示。
七、據上論斷，應依道路交通管理處罰條例第87條第2項，道路
    交通案件處理辦法第19條前段，裁定如主文。
中    華    民    國   100    年    4     月    28    日
                    交通法庭  法  官  卓春慧
上列正本證明與原本無異。
如不服本裁定，應於裁定送達後5日內向本院提出抗告狀（應附
繕本）。
中    華    民    國   100    年    4     月    28    日
                              書記官  李玫娜